臺灣桃園地方法院民事判決　　　　　　 109年度訴字第1698號
原　　　告　陳詩銘　
被　　　告　吳承偉　
訴訟代理人　陳永來律師
　　　　　　魏雯祈律師
　　　　　　林青慧律師
被　　　告　徐秋雲　
　　　　　　廖宜盛　
上　一　人
訴訟代理人　黃屏玉　
被　　　告　陳木有　

訴訟代理人　鄭和順　
被　　　告　蔡齊　　

訴訟代理人　林長昇　
上列當事人間請求拆屋還地事件，本院於民國110 年9 月17日言
詞辯論終結，判決如下：
    主  文
一、被告吳承偉應將坐落桃園市○○區○○段○○○地號土地上
    如附圖編號B 所示部分之地上物拆除，並將該部分土地返還
    原告。
二、被告徐秋雲應將坐落桃園市○○區○○段○○○地號土地上
    如附圖編號C 所示部分之地上物拆除，並將該部分土地返還
    原告。
三、被告廖宜盛應將坐落桃園市○○區○○段○○○○○○○0
    ○地號土地上分別如附圖編號D 、E 所示部分之地上物拆除
    ，並將該部分土地返還原告。
四、被告陳木有應將坐落桃園市○○區○○段○○○0 ○地號土
    地上如附圖編號F 所示部分之地上物拆除，並將該部分土地
    返還原告。
五、被告蔡齊應將坐落桃園市○○區○○段○○○地號土地上如
    附圖編號A 所示部分之地上物拆除，並將該部分土地返還原
    告。
六、訴訟費用由被告依附表所示比例負擔。
七、本判決第一項於原告以新臺幣參拾玖萬伍仟陸佰玖拾貳元為
    被告吳承偉預供擔保，得假執行。但被告吳承偉以新臺幣壹
    佰壹拾捌萬柒仟零柒拾陸元為原告預供擔保後，得免為假執
    行。
八、本判決第二項於原告以新臺幣參拾萬貳仟參佰壹拾貳元為被
    告徐秋雲預供擔保，得假執行。但被告徐秋雲以新臺幣玖拾
    萬陸仟玖佰參拾陸元為原告預供擔保後，得免為假執行。
九、本判決第三項於原告以新臺幣貳拾貳萬參仟捌佰參拾陸元為
    被告廖宜盛預供擔保，得假執行。但被告廖宜盛以新臺幣陸
    拾柒萬壹仟伍佰零捌元為原告預供擔保後，得免為假執行。
十、本判決第四項於原告以新臺幣壹拾參萬參仟伍佰捌拾肆元為
    被告陳木有預供擔保，得假執行。但被告陳木有以新臺幣肆
    拾萬零柒佰伍拾貳元為原告預供擔保後，得免為假執行。
、本判決第五項於原告以新臺幣柒萬玖仟陸佰柒拾貳元為被告
    蔡齊預供擔保，得假執行。但被告蔡齊以新臺幣貳拾參萬玖
    仟零壹拾陸元為原告預供擔保後，得免為假執行。
    事實及理由
壹、程序事項：
一、按訴狀送達後，原告不得將原訴變更或追加他訴，但擴張或
    減縮應受判決事項之聲明者，不在此限；不變更訴訟標的，
    而補充或更正事實上或法律上之陳述者，非為訴之變更或追
    加，民事訴訟法第255 條第1 項第3 款、第256 條分別定有
    明文。又原告於判決確定前，得撤回訴之全部或一部。但被
    告已為本案之言詞辯論者，應得其同意；以書狀撤回者，自
    前項筆錄或撤回書狀送達之日起，十日內未提出異議者，視
    為同意撤回，民事訴訟法第262 條第1 項、第4 項後段規定
    甚明。本件原告起訴時原係以林長昇及吳承偉、徐秋雲、廖
    宜盛、陳木有為被告，並聲明：「（一）被告應（連帶）將
    坐落於桃園市○○區○○段000 ○00000 地號土地（下稱逕
    以地號稱之，並合稱系爭土地）上於測量後範圍內之建物拆
    除，並將所占用土地騰空返還予原告。（二）訴訟費用由被
    告負擔。（三）原告願提擔保請准宣告假執行。」（見本院
    1079年度壢司簡調字第548 卷〈下稱壢司簡調卷〉第4 頁）
    。嗣於訴訟進行中，原告另追加蔡齊為被告（見本院卷第57
    至59頁），並就林長昇為撤回（見本院卷第97至98頁），復
    迭經變更原訴之聲明後，依桃園市中壢地政事務所製作之10
    9 年12月28日中地法土字第51900 號複丈成果圖，最終變更
    為：「（一）被告吳承偉應將878 地號土地上如附圖編號B
    所示部分之地上物拆除，並將該部分土地返還原告。（二）
    被告徐秋雲應將878 地號土地上如附圖編號C 所示部分之地
    上物拆除，並將該部分土地返還原告。（三）被告廖宜盛應
    將878 、878-3 地號土地上分別如附圖編號D 、E 所示部分
    之地上物拆除，並將該部分土地返還原告。（四）被告陳木
    有應將878-3 地號（原告誤載為「878 地號」，併此述明）
    土地上如附圖編號F 所示部分之地上物拆除，並將該部分土
    地返還原告。（五）被告蔡齊應將878 地號土地上如附圖編
    號A 所示部分之地上物拆除，並將該部分土地返還原告。（
    六）前開第一至五項，原告願提供擔保，請准宣告假執行。
    （七）訴訟費用由被告負擔。」（見本院卷第171 至173 頁
    ），是原告就請求各被告拆除地上物、返還土地之聲明所為
    之變更，係就占用土地位置、面積之特定，並未變更訴訟標
    的，補充其聲明使之完足、明確，經核均與前揭規定相符，
    應予准許。
二、被告陳木有、蔡齊經合法送達，未於最後言詞辯論期日到場
    ，核無民事訴訟法第386 條各款所列情形，爰依原告聲請，
    由其一造辯論而為判決。
貳、實體事項：
一、原告主張：原告為系爭土地之所有權人，系爭土地現為被告
    吳承偉、徐秋雲、廖宜盛、陳木有、蔡齊等5 人分別以桃園
    市○○區○○街00巷0 弄00○00○00○00○00號（下分別逕
    稱26、28、30、32、24號房屋）越界占用中，剩餘空地為面
    積小且狹長的畸零地，倘若原告與被告等人僅就占用作協議
    ，勢必造成剩餘畸零地留給原告不利情況，故原告不同意僅
    就佔用土地作協議。而被告等人分別無權占有如附圖A 至F
    等地，僅供被告私人使用，與公共利益無涉，且原告為保護
    私權而排除侵害，為正當權利之行使等語。為此，爰依民法
    第767 條第1 項之規定，提起本件訴訟。並聲明：如上開變
    更後訴之聲明。
二、被告則以：
（一）被告吳承偉部分：26號房屋為其繼承而來，其不知父親在
      後方搭建之圍牆有佔用系爭土地，縱有越界情事，數十年
      未見土地所有權人提出異議或主張權利，原告要求拆屋還
      地，與民法第796 條規定不符。又如依複丈成果圖所示，
      附圖編號B 所示地上物確有越界情事，然878 地號土地緊
      鄰被告等人建物後方，空間狹小，無法再做他使用，如拆
      除占用系爭土地之建物，除花費甚鉅外，亦危害建物安全
      ，足見原告顯有權利濫用之虞等語，資為抗辯。並聲明：
      （一）原告之訴駁回。（二）訴訟費用由原告負擔。（三
      ）如受不利益判決，願供擔保請准宣告免為假執行。
（二）被告徐秋雲部分：原告於民國101 年購買系爭土地時，如
      附圖編號C 所示地上物即已存在，原告沒有通知就已經默
      認，且其於104 年購買28號房屋時，並不知該地上物為何
      人所搭建，其也是被害人，原告要求拆除，應要賠償等語
      ，資為抗辯。並聲明：（一）原告之訴駁回。（二）訴訟
      費用由原告負擔。（三）如受不利益判決，願供擔保請准
      宣告免為假執行。
（三）被告廖宜盛部分：其於67年購買30號房屋，其見隔壁有圍
      起來，其也跟著搭建如附圖編號D 、E 所示地上物，其住
      了40多年沒有人表示地被占用，原告要求拆除，應要賠償
      等語，資為抗辯。並聲明：（一）原告之訴駁回。（二）
      訴訟費用由原告負擔。（三）如受不利益判決，願供擔保
      請准宣告免為假執行。
（四）被告陳木有部分：其購買32號房屋時，建物即如同現況，
      並不知有越界占用系爭土地等語，資為抗辯。並聲明：（
      一）原告之訴駁回。（二）訴訟費用由原告負擔。（三）
      如受不利益判決，願供擔保請准宣告免為假執行。
（五）被告蔡齊部分：依據民法第796 條，土地所有權人建築房
      屋時，若不是重大過失逾越地界，如不即時提出異議，不
      得請求拆屋等語，資為抗辯。並聲明：（一）原告之訴駁
      回。（二）訴訟費用由原告負擔。（三）如受不利益判決
      ，願供擔保請准宣告免為假執行。
三、經查，原告為系爭土地之所有權人；26號房屋後方坐落878
    地號土地上如附圖編號B 所示部分之地上物（即複丈成果圖
    所示878 ⑶，面積43.01 平方公尺），為水泥圍牆圍起之空
    間，做為後院使用，內有水塔，係被告吳承偉因繼承26號房
    屋而取得；28號房後方坐落878 地號土地上如附圖編號C 所
    示部分之地上物（即複丈成果圖所示878 ⑵，面積32.86 平
    方公尺），為遮雨棚及金屬捲門組成之晒衣場，為被告徐秋
    雲購入28號房屋而取得、使用；30號房屋後方坐落878 、87
    8 -3地號土地上分別如附圖編號D 、E 所示部分之地上物（
    編號D 即複丈成果圖所示878 ⑴，面積9.96平方公尺；編號
    E 即複丈成果圖所示878-3 ⑵，面積14.37 平方公尺；合計
    為24.33 平方公尺），為水泥牆及鐵皮屋頂所搭建，其內擺
    放雜物，有冰箱、餐桌、廚房用品，為被告廖宜盛所搭建；
    32號房屋後方坐落878-3 地號土地上如附圖編號F 所示部分
    之地上物（即複丈成果圖所示878-3 ⑴，面積14.52 平方公
    尺），為水泥圍牆及遮雨棚所搭建，做為後院洗衣空間及堆
    放雜物之用，為被告陳木有購入32號房屋而取得；24號房屋
    後方坐落878 地號土地上如附圖編號A 所示部分之地上物（
    即複丈成果圖所示878 ⑷，面積8.66平方公尺），結構為水
    泥結構、鐵皮屋頂，供作後院及晒衣使用，為被告蔡齊購入
    24號房屋所取得、使用等情，有系爭土地之土地登記第一類
    謄本、桃園市政府地方稅務局房屋稅籍證明書可查（見壢司
    簡調卷第15至16頁、第20至26頁；本院卷第199 至200 頁）
    ，且經本院履勘現場及囑託桃園市中壢地政事務所測量屬實
    ，有勘驗筆錄、現場照片及桃園市中壢地政事務所製作之
    109 年12月28日中地法土字第51900 號複丈成果圖在卷可稽
    （見本院卷第69至95頁、第109 頁），且為被告所自承（見
    本院卷第35頁），堪信為真實，合先敘明。
四、得心證之理由：
    原告主張其為系爭土地之所有權人，被告等人未經原告同意
    ，即分別以如附圖編號A 、B 、C 、D 、E 、F 之地上物占
    用系爭土地，自屬妨害原告之所有權，故請求被告等人分別
    將該等地上物拆除後返還土地予原告等語，均為被告所否認
    ，並以前詞置辯。茲析述如下：
（一）按所有人對於無權占有或侵奪其所有物者，得請求返還之
      ；對於妨害其所有權者，得請求除去之；有妨害其所有權
      之虞者，得請求防止之，民法第767 條第1 項定有明文。
      次按當事人主張有利於己之事實者，就其事實負有舉證責
      任，民事訴訟法第277 條前段亦有明定。故以無權占有為
      原因，請求返還土地者，占有人對土地所有權存在之事實
      無爭執，而僅以非無權占有為抗辯者，土地所有權人對其
      土地被無權占有之事實無舉證責任，占有人應就其取得占
      有係有正當權源之事實證明之（最高法院97年度台上字第
      1101號判決要旨參照）。亦即以無權占有為原因，請求返
      還所有物之訴，被告對原告就其物有所有權存在之事實無
      爭執，而僅以非無權占有為抗辯者，原告於被告無權占有
      之事實，無舉證責任。被告應就其取得占有，係有正當權
      源之事實證明之。如不能證明，則應認原告之請求為有理
      由（最高法院72年度台上字第15 52 號判決要旨參照）。
      經查，原告為系爭土地之所有權人，被告等人則分別以分
      別以如附圖編號A 、B 、C 、D 、E 、F 之地上物占用系
      爭土地，業如前述，且為兩造所無異詞，依前揭判決意旨
      ，自應由被告等人分別就其所占用系爭土地具有正當權源
      一節，負舉證責任。
（二）而原告主張被告等人分別以如附圖編號A 、B 、C 、D 、
      E 、F 之地上物無權占用系爭土地，請求被告等人分別將
      該等地上物拆除後返還土地予原告等語，固經被告分別以
      前詞置辯；惟迄至本件言詞辯論終結前，始終未能提出其
      他事證以證明其等占用系爭土地之正當權源，且縱使原告
      或系爭土地之原所有權人先前未曾對被告等人就前揭占用
      系爭土地之行為有何法律上主張，惟充其量僅得認為係單
      純之沈默，尚難因渠等未採取法律上保護權利之行為，即
      遽認有同意被告等人分別占有使用如附圖編號A 、B 、C
      、D 、E 、F 部分之情存在。則原告主張被告等人分別以
      如附圖編號A 、B 、C 、D 、E 、F 之地上物無權占用系
      爭土地，堪可採信。
（三）被告吳承偉、蔡齊雖均辯稱其等之如附圖編號B 、A 地上
      物興建時，未見系爭土地之所有權人及時提出異議，故依
      民法第796 條，不得請求拆除云云。然：
   1、按土地所有人建築房屋非因故意或重大過失逾越地界者，
      鄰地所有人如知其越界而不即提出異議，不得請求移去或
      變更其房屋，民法第796 條第1 項前段定有明文。依民法
      物權編施行法第8 條之3 規定，修正之民法第796 條及第
      796 條之1 規定，於民法物權編修正施行前土地所有人建
      築房屋逾越地界，鄰地所有人請求移去或變更其房屋時，
      亦適用之。民法第796 條第1 項所定因相鄰關係致一方之
      所有權擴張而他方之所有權受有限制，其權利義務對於嗣
      後受讓該不動產而取得所有權之第三人固仍繼續存在。惟
      所謂知越界，須鄰地所有人事實上知悉越界建築，方足當
      之，倘於越界建築當時不知其事，而於建築完竣後始知其
      情事者，仍無本條之適用；又主張鄰地所有人知其越界而
      不即提出異議者，應就此項事實負舉證之責任（最高法院
      45年台上字第931 號判例、82年度台上字第1799號判決意
      旨參照）。又民法第796 條所定鄰地所有人之忍受義務，
      係為土地所有人所建房屋之整體，有一部分逾越疆界，若
      予拆除，勢將損及全部建築物之經濟價值而設。倘土地所
      有人所建房屋整體之外，越界加建房屋，則鄰地所有人請
      求拆除，原無礙於所建房屋之整體，即無該條規定之適用
      （最高法院67年台上字第800 號判例意旨參照）。惟被告
      等並未就鄰地所有人即系爭土地當時所有權人事實上知悉
      越界建築之情，舉證以實其說，自不能認定原告之前手有
      知悉越界而不異議之情事，被告吳承偉、蔡齊前揭所辯自
      非可採。
   2、復按民法第796 條所謂越界建築，其建築物必為房屋，若
      非房屋，例如牆垣、猪欄、狗舍、游泳池，或雖為房屋，
      但無永久性，或將之移去、變更，並無大礙者，例如活動
      房屋、房屋整體之外另行搭建之㕑房、廁所、傭人房、附
      屬於游泳池之更衣室、儲藏室等建物，均無該條之適用（
      最高法院88年度台上字第1331號判決意旨參照）。查，如
      附圖編號B 所示部分之地上物為水泥圍牆圍起之空間，做
      為後院使用，內有水塔；如附圖編號A 所示部分之地上物
      結構則為水泥結構、鐵皮屋頂，供作後院及晒衣使用等情
      ，業經認定如前，經核均屬房屋整體以外所另行搭建之水
      圍牆後院及晒衣空間，依上開說明，自無民法第796 條規
      定之適用餘地。被告吳承偉、蔡齊就此所為抗辯，於法無
      據，本院不能採憑。
（四）被告吳承偉復抗辯如附圖編號B 所示地上物經有越界情事
      ，然878 地號土地緊鄰被告等人建物後方，空間狹小，無
      法再做他使用，如拆除占用系爭土地之建物，除花費甚鉅
      外，亦危害建物安全，足見原告顯有權利濫用之虞云云。
      惟按「權利之行使，不得違反公共利益，或以損害他人為
      主要目的。行使權利，履行義務，應依誠實及信用方法。
      」民法第148 條固定有明文，是「權利之行使，是否以損
      害他人為主要目的，應就權利人因權利行使所能取得之利
      益，與他人及國家社會因其權利行使所受之損失，比較衡
      量以定之。倘其權利之行使，自己所得利益極少而他人及
      國家社會所受之損失甚大者，非不得視為以損害他人為主
      要目的，此乃權利社會化之基本內涵所必然之解釋」（最
      高法院71年台上第737 號判例意旨參照）。故權利之行使
      是否構成權利濫用，除須注意權利人於行使權利時，主觀
      上有無以損害他人為主要目的外，在客觀上尚須綜合權利
      人因行使權利可能取得之利益，與他人及國家社會因其行
      使權利可能造成之損失，加以比較衡量。經查，本件原告
      係以所有權人之認知請求被告拆除占用系爭土地之地上物
      及返還占用之土地，屬所有權權能之正當行使，主觀上難
      認有以損害被告為主要之目的。又如附圖編號B 所示部分
      之地上物僅為水泥圍牆圍起之空間，做為後院使用，內有
      水塔等情，已如前述，自屬合法建物整體之外，越界加建
      之部分，原告請求予以拆除，自難認將影響被告吳承偉原
      合法建物之利用及結構安全，且本件僅係私權糾紛，並未
      涉及公共利益，原告既為系爭土地之所有權人，其依民法
      第767 條第1 項之規定提起本件訴訟，係以維護所有權之
      圓滿行使為目的，核屬權利之正當行使，非專以損害被告
      為目的，縱因此影響被告現實使用之利益，亦為當然之結
      果，難認原告有權利濫用之情事。
五、綜上所述，被告等人未能提出其他事證以證明占用系爭土地
    之正當權源，故原告主張被告等人分別以如附圖編號A 、B
    、C 、D 、E 、F 之地上物無權占用系爭土地，並依民法第
    767 條第1 項之規定，訴請被告等人分別將上開無權占有系
    爭土地之地上物拆除，並將占用之系爭土地返還予原告，自
    屬有據，應予准許。
六、兩造均陳明願供擔保，聲請宣告假執行及免為假執行，就原
    告勝訴部分，核無不合，爰分別酌定相當擔保金額准許之，
    至原告敗訴部分，其假執行之聲請，即失所附麗，應併予駁
    回。
七、本件事證已臻明確，兩造其餘之攻擊、防禦方法及所提證據
    資料，經本院斟酌後，認於判決結果已不生影響，爰不一一
    詳為論述。
八、訴訟費用負擔之依據：民事訴訟法第78條。
中    華    民    國   110    年    10    月    29    日
                  民事第三庭    法  官  張世聰
正本係照原本作成。
如對本判決上訴，須於判決送達後20日內向本院提出上訴狀（須
按他造當事人之人數附繕本）。如委任律師提起上訴者，應一併
繳納上訴審裁判費。
中    華    民    國   110    年    11    月    2     日
                                書記官  顏崇衛
　
　
附表 ：訴訟費用負擔比例
┌─────┬───────┐
│吳承偉    │35%           │
├─────┼───────┤
│徐秋雲    │26%           │
├─────┼───────┤
│廖宜盛    │20%           │
├─────┼───────┤
│陳木有    │12%           │
├─────┼───────┤
│蔡齊      │7%            │
└─────┴───────┘